臺灣新竹地方法院民事判決  
110年度訴字第795號
原      告  楊叉枝  
原      告  林素珠  

共      同
訴訟代理人  楊隆源律師
複代理人    楊勝鈞  
被      告  鄭瓊珠  


被      告  鄭新三  
訴訟代理人  鄭杞秋  
上列當事人間分割共有物事件，本院於民國110年12月27日辯論
終結，判決如下：
　　主　　　文
兩造共有坐落新竹市○○段○○○○○地號土地應予分割如附圖編號a，
面積一二平方公尺，由原告楊叉枝單獨取得；如附圖編號b，面
積一二平方公尺，由原告林素珠單獨取得；如附圖編號c，面積
一○平方公尺，由被告鄭瓊珠及鄭新三共同取得，按被告鄭瓊珠
應有部分一○九七五分之一○○○○、被告鄭新三應有部分一○九七五
分之九七五維持共有。
訴訟費用由兩造依附表「訴訟費用負擔比例」欄所示之比例負擔
。
　　事實及理由
壹、程序方面：
一、按訴狀送達後，原告不得將原訴變更或追加他訴。但請求之
    基礎事實同一者，不在此限；不變更訴訟標的，而補充或更
    正事實上或法律上之陳述者，非為訴之變更或追加，民事訴
    訟法第255條第1項第2款、第256條分別定有明文。又裁判分
    割共有物，屬形成判決，法院定共有物之分割方法，固應斟
    酌當事人之聲明、共有物之性質、經濟效用及全體共有人之
    利益等，而本其自由裁量權為公平合理之分配，但並不受當
    事人聲明、主張或分管約定之拘束（最高法院93年度台上字
    第1797號民事判決意旨參照），是當事人主張之分割方案並
    非裁判分割共有物訴訟之訴訟標的，縱使變更分割方案，亦
    僅屬補充或更正事實上或法律上之陳述，而非訴之變更。原
    告起訴時，原請求分割方法如民事起訴狀附圖所示（本院11
    0年度竹調字第27號卷（下稱調解卷）第17頁），嗣於民國
    （下同）110年10月8日變更分割方法如新竹市地政事務所11
    0年9月13日土地複丈成果圖（本院卷第47、55頁）。經核屬
    補充或更正事實上或法律上之陳述，不生訴訟標的之追加、
    變更問題，合先敘明。
二、本件被告鄭瓊珠經合法通知，未於言詞辯論期日到場，核無
    民事訴訟法第386條所列各款情形，爰依原告之聲請，由其
    一造辯論而為判決。
貳、實體方面：
一、原告主張：
㈠、兩造共有坐落新竹市○○段00000地號土地（下稱系爭土地），
    原告楊叉枝之應有部分為29,025/80,000，原告林素珠之應
    有部分為29,025/80,000，被告鄭瓊珠之應有部分為1/4，被
    告鄭新三之應有部分為975/40,000。系爭土地後方有6筆土
    地，分別為新竹市三姓段375-5、390、375-6、389、375、3
    88地號土地，其中375-5、390地號土地為原告楊叉枝所有、
    375-6、389地號土地為原告林素珠所有、375地號土地為中
    華民國所有，管理者為財政部國有財產署，由被告鄭新三承
    租、388地號土地為被告鄭新三所有。原告楊叉枝、林素珠
    、被告鄭新三分別在390、389、388地號土地上各自擁有1棟
    建築物，均需通行系爭土地與道路聯接，為使系爭土地發揮
    最大利益，原告共同委任律師邀被告商量系爭土地之分割事
    宜，僅被告鄭新三到場，被告鄭瓊珠則未到場，兩造間無法
    就系爭土地達成分割協議，爰起訴請求分割系爭土地如新竹
    市地政事務所110年9月13日土地複丈成果圖（下稱附圖）所
    示。
㈡、訴之聲明：
　⒈准將兩造共有坐落新竹市○○段00000地號，面積34平方公尺之
    土地，予以分割。分割方法如新竹市地政事務所110年9月13
    日土地複丈成果圖標示a部分（面積12平方公尺），分歸原
    告楊叉枝單獨所有；標示b部分（面積12平方公尺），分歸
    原告林素珠單獨取得；標示c部分（面積10平方公尺），分
    歸被告鄭瓊珠及鄭新三維持共有，權利範圍各為10,000/10,
    975及975/10,975。
　⒉訴訟費用由兩造依比例負擔。
二、被告答辯：
㈠、被告鄭新三部分：
　　對於分割方案沒有意見，同意以分割方案分割。
㈡、被告鄭瓊珠經合法通知，未於言詞辯論期日到場，亦未提出
    書狀作任何聲明或陳述。
三、兩造不爭執事項：
　　新竹市○○段00000地號土地為兩造共有，應有部分分別為原
    告楊叉枝29,025/80,000、原告林素珠29,025/80,000、被告
    鄭瓊珠1/4、被告鄭新三975/40,000，前開土地為原告楊叉
    枝、原告林素珠、被告鄭新三房屋之前方土地，並無不分割
    協議。
四、本件爭點：
    新竹市○○段00000地號土地應如分割為妥適？
五、法院之判斷：
㈠、按各共有人，除法令另有規定外，得隨時請求分割共有物。
    但因物之使用目的不能分割或契約訂有不分割之期限者，不
    在此限，民法第823條第1項定有明文。原告主張兩造共有系
    爭土地，原告楊叉枝之應有部分為29,025/80,000，原告林
    素珠之應有部分為29,025/80,000，被告鄭瓊珠之應有部分
    為1/4，被告鄭新三之應有部分為975/40,000，兩造間無法
    就系爭土地之達成分割協議，提出土地登記謄本、地籍圖謄
    本、照片等件為證（調解卷第19-23、69-79頁），且為被告
    所不爭執，堪信原告之主張為真實。
㈡、經查，系爭土地為都市計畫內工業區土地，地上無建物保存
    登記資料，無分割筆數限制。本市三姓段374-1、372-1、37
    5-5、375-6 、375地號土地等無地上保存建物，有新竹市地
    政事務所110年5月4日新地測字第1100003576號、110年7月1
    3日新地登字第1100005634號函在卷可稽（調解卷第83、161
    頁）。依新竹市政府110年7月26日府都建字第1100107159號
    函記載：本市地理圖資應用圖台、都市計晝資訊服務網及建
    築地籍套繪圖顯示，新竹市○○段00000地號土地(舊地號為本
    市○○段000000地號土地)無建築物套繪圖資料，且本府工務
    處檔案室於民國82年間發生火災，標案資料均已燒毀，以致
    無法提供，尚請諒查。依本案建築物第一類謄本所載，地上
    物均為民國57年3月7日第一次登記，倘該地上物申請人於民
    國57年辦理總登記（第一次登記)時，已有檢附之本案建築
    物之建造執照或使用執照則有《建築基地法定空地分割辦法》
    第5條第2項之適用。有關『公、私有土地上新舊違章建築非
    屬建築法第11條所稱之建築基地，自無建築基地法定空地分
    割辦法之適用』前經内政部85年8月2日台(85)内地字第85072
    48號函釋在案（調解卷第217頁）。又依新竹市地政事務所1
    10年8月17日新地登字第1100006590號函附原告楊叉枝、林
    素珠、被告鄭新三57年間建物登記資料，並無檢附本案建築
    物之建造執照或使用執照（調解卷第243-431頁）。是以系
    爭土地依物之使用目的既無不能分割之情事或訂有不分割期
    限之特約，兩造就系爭土地分割無法達成協議，原告訴請裁
    判分割，揆諸前揭規定，自屬有據。
㈢、次按共有物之分割，依共有人協議之方法行之。分割之方法
    不能協議決定，或於協議決定後因消滅時效完成經共有人拒
    絕履行者，法院得因任何共有人之請求，命為下列之分配：
    一、以原物分配於各共有人。但各共有人均受原物之分配顯
    有困難者，得將原物分配於部分共有人。二、原物分配顯有
    困難時，得變賣共有物，以價金分配於各共有人；或以原物
    之一部分分配於各共有人，他部分變賣，以價金分配於各共
    有人。以原物為分配時，如共有人中有未受分配，或不能按
    其應有部分受分配者，得以金錢補償之。以原物為分配時，
    因共有人之利益或其他必要情形，得就共有物之一部分仍維
    持共有。民法第824條第1至4項定有明文。定共有物分割之
    方法，固可由法院自由裁量，但亦須以其方法適當者為限；
    又法院裁判分割共有物，須斟酌各共有人之利害關係、使用
    情形、共有物之性質及價值、經濟效用，符合公平經濟原則
    ，其分割方法始得謂為適當（最高法院90年度台上字第1607
    號民事判決意旨參照）。
㈣、次查，系爭土地面積為34平方公尺，為兩造所共有，原告楊
    叉枝之應有部分為29,025/80,000，原告林素珠之應有部分
    為29,025/80,000，被告鄭瓊珠之應有部分為1/4，被告鄭新
    三之應有部分為975/40,000，有土地登記謄本足憑（調解卷
    第19-23頁）。系爭土地面臨新竹市牛埔南路（雙向柏油道
    路），位於新竹市○○段00000○000○00000○000○000地號土地
    前方，目前供兩造通行使用。附近住商林立，交通方便。新
    竹市○○段00000○000地號土地為原告楊叉枝所有；新竹市○○
    段00000○000地號土地為林素珠所有；新竹市○○段000地號土
    地為國有，由被告鄭新三向財政部國有財產署承租；新竹市
    ○○段000地號土地為被告鄭新三所有。原告楊叉枝、原告林
    素珠、被告鄭新三分別在新竹市○○段000○000○000地號土地
    上建有1棟房屋，門牌號碼分別為新竹市○○區○○○路000○000○
    000號，經本院會同兩造勘驗現場查明，並囑託新竹市地政
    事務所人員測量，有勘驗筆錄、複丈成果圖附卷可佐（調解
    卷第231頁、本院卷第55頁）。原告所提如附圖所示方案，
    兩造分配系爭土地之位置與新竹市○○段000○000○000地號土
    地上原告及被告鄭新三之建物前方通路座落位置大致相符，
    被告鄭新三同意原告主張之分割方案，就系爭土地編號c部
    分，願與被告鄭瓊珠保持共有，而被告鄭瓊珠未到庭，亦無
    提出其他分割方案，為尊重共有人之意願、避免土地之細分
    ，及共有人之利益，認系爭土地編號c部分，應按被告之原
    應有部分比例維持共有。又依原告分割方法分割後，原告與
    被告之面積雖有增減，然原告同意不向被告請求找補（調解
    卷第433頁），被告鄭新三就原告分割方案無意見，被告鄭
    瓊珠亦未到庭爭執，認原告分割方案對全體共有人而言均無
    不利，應屬合理。
㈤、綜上所述，系爭土地依物之使用目的既無不能分割之情事或
    訂有不分割期限之特約，兩造就系爭土地分割無法達成協議
    ，本院審酌系爭土地之使用現狀、分割後之利用效益、共有
    人之利益、兩造之意願，並本於公平合理之原則等情，認系
    爭土地分割如如主文第1項所示為適當，爰判決如主文第1項
    所示。
六、本件判決基礎之事證已臻明確，兩造其餘之攻擊防禦方法及
    所舉證據，經審酌後核與判決結果不生影響，爰不一一論列
    ，附此敘明。
七、末按因共有物分割、經界或其他性質上類似之事件涉訟，由
    敗訴當事人負擔訴訟費用顯失公平者，法院得酌量情形，命
    勝訴之當事人負擔其一部，民事訴訟法第80條之1定有明文
    。蓋分割共有物事件，本質上並無訟爭性，兩造本可互換地
    位，由任一共有人起訴請求分割，均無不可。而定共有物分
    割之方法，可由法院自由裁量，為適當之分配，不受任何共
    有人主張之拘束，並係以請求分割共有物之形成權為訴訟標
    的，當事人所提出之分割方法，僅係供法院之參考，實質上
    並無所謂何造勝訴、敗訴之問題，倘由一造負擔全部費用，
    顯有失公平，本院酌量兩造之情形，認本件訴訟費用應由兩
    造各按其就系爭土地之權利範圍比例（應有部分）分攤訴訟
    費用，方屬公允，爰諭知如主文第2項所示。
八、訴訟費用負擔之依據：民事訴訟法第80條之1、第85條第1項
    。　
中　　華　　民　　國　　110 　年　　12　　月　　30　　日
　　　　　　　　　民事第二庭　　法　官　林麗玉
以上正本係照原本作成。
如對本判決上訴，須於判決送達後20日內向本院提出上訴狀。併
繳納上訴審裁判費。
中　　華　　民　　國　　110 　年　　12　　月　　30　　日
　　　　　　　　　　　　　　　　書記官　郭春慧
　　　　　　　　　　　　　　　　
附表：新竹市○○段00000地號土地
共有人 本案判決分割前各共有人權利範圍（應有部分）即訴訟費用負擔比例 楊叉枝 29,025/80,000 林素珠 29,025/80,000 鄭瓊珠 1/4 鄭新三 975/40,000